【裁判字號】    88,上訴,786
【裁判日期】    890224
【裁判案由】    偽造文書等
【裁判全文】
臺灣高等法院刑事判決                            八十八年度上訴字第七八六號
    上  訴  人
    即  被  告  甲○○
    選任辯護人  盧國勳
                陳貴德
右上訴人因偽造文書等案件，不服臺灣臺北地方法院八十六年度訴字第二五四二號，
中華民國八十七年十二月二十八日第一審判決（起訴案號：臺灣臺北地方法院檢察署
八十六年度偵字第九六○一號）提起上訴，本院判決如左：
    主  文
原判決撤銷。
甲○○連續違反專賣機關製造之酒類，不得變造之規定，以手工變造專賣機關製造之
酒類，處有期徒刑參月，併科罰金新台幣貳萬元，有期徒刑如易科罰金以銀元參佰元
折算壹日，罰金如易服勞役以新台幣玖佰元（即銀元參佰元）折算壹日。扣案如附表
一、二、三、四、五、六所示之物均沒收。
    事  實
一、甲○○前於民國八十二年三月八日起至同年九月底止，見金門酒廠生產之陳年大
    高酒缺貨，與陳劍（已另案審結）共同意圖欺騙他人及為自己不法之所有，並基
    於概括犯意，先由甲○○將金門酒廠所生產金門大高酒酒瓶之樣品交予陳劍，約
    定以每支酒瓶製造、裝罐及包裝費用新台幣（下同）一百五十元或一百三十元代
    價燒製及包裝，陳劍則依樣品塑模燒製金門大高酒墨綠色小酒罈型之酒瓶容器，
    復購買紅色封口套、套覆瓶口紅布、瓶塞、金線、鐵桶、漏斗及塑膠杯等物，復
    由甲○○運送金門酒廠產製每瓶售價約一百六十元之特級高梁酒及二百七十元之
    精選高梁酒至陳劍處，由陳劍將該酒倒進鐵桶後，以漏斗及塑膠杯等物盛裝於其
    所燒製之金門大高酒酒瓶內，再予紅色封口套封瓶，瓶口處套覆紅布並以金線纏
    繞收口，並將原特級高梁酒及精選高梁酒上所撕下之銷售憑證粘貼於酒瓶上，再
    以紫色圓桶茶葉型之紙盒外包裝盛裝，混充金門酒廠所產製之大高酒共計一萬六
    千瓶，足以生損害於金門酒廠產製酒類之品質管理及信譽，而涉有行使偽造公文
    書、詐欺、違反商標法、公平交易法、台灣省內煙酒專賣暫行條例等案件，經台
    灣板橋地方法院於八十三年九月十日以八十三年度訴字第四九九號判決判處有期
    徒刑一年六月，嗣經本院於八十四年八月二日以八十三年度上訴字第六二九八號
    判決仍判處有期徒刑一年六月，並經最高法院於八十五年十一月六日以八十五年
    度台上字第五一七三號判決上訴駁回確定，惟甲○○並未立即到案執行，八十六
    年三月十八日經發布通緝，八十六年四月十八日經緝獲，八十六年五月八日入監
    執行，八十七年七月二十八日假釋出獄，八十七年十一月七日執行完畢（尚未構
    成累犯）。
二、甲○○於前案經本院判決後，猶不知悔改，明知台灣省菸酒公賣局（下稱公賣局
    ）、金門酒廠、馬祖酒廠等並未授權其在台中製造金門特級高梁酒、馬祖酒廠之
    陳年精選高梁酒、公賣局之茅台酒等，竟仍於其前案後判決宣示後即八十四年八
    月三日以後，至八十六年四月初間，基於概括之犯意，先委由不知情之他人製造
    供以裝置酒類之器物、瓶蓋（詳如附表二、三），另委由不知情之胡姓成年男子
    印製酒類之商標、標籤紙、銷售憑證等（詳如附表四），在台中之不詳處所，連
    續多次以其所購得專賣機關製造之台灣高梁酒、大麴酒、伏特加酒與酒母、食用
    酒精、香精為原料，以附表五所示之封瓶機、封箱機、調酒用裝酒器、吸管、封
    瓶噴燈等器具，利用手工之方式變造金門酒廠、馬祖酒廠、公賣局等專賣機關製
    造之酒類，並將之混裝在貼有馬祖酒廠陳年精選高梁酒、金門酒廠之特級高梁酒
    、公賣局之茅台酒標貼之空瓶器物中，欲以該等酒類出售牟利（詳如附表一所示
    ），嗣甲○○嫌台中之房租過高，即於八十六年三月十日至台北縣土城市○○路
    一三五號向不知情之屋主李輝男租賃房屋做為未來之變造處所，並於八十六年四
    月初分多次將前揭器具、原料等委請不知情之卡車司機載運至前址，經警通訊監
    控多日，而於八十六年四月十八日下午五時許，在上址為警當場查獲，並扣得如
    附表一、二、三、四、五、六之物。
三、案經台北縣警察局保安警察隊報請台灣台北地方法院檢察署檢察官偵查起訴。
    理  由
一、訊據被告甲○○固坦承附表一、二、三、四、五、六所示之物均為其所有，惟矢
    口否認其有前揭犯行，辯稱：其租賃台北縣土城市○○路一三五號，只是要做為
    倉庫，至於附表二、三、四、五、六等物（原判決附表六編號１除外），均係其
    前案所留下而未經查獲，一直保存到現在，期間並無再製造任何酒類云云；而原
    判決附表六編號１所示之酒母，事實上是高梁酒，並不是酒母。
二、惟查：（一）被告甲○○於八十六年四月十八日下午五時許經警在台北縣土城市
    ○○路一三五號所查扣之附表一所示之酒類，經抽樣送公賣局酒類試驗所、馬祖
    酒廠鑑定，確非公賣局、金門酒廠、馬祖酒廠所生產，有台灣省菸酒公賣局板橋
    分局八十六年七月三日公板局業字第三一六○號函在卷可稽（見偵查卷第一一三
    頁至第一一六頁），足見附表一所示之酒類確係被告甲○○所變造，且衡情如供
    己飲用應無變造數量如此多之酒類之理，是該等酒類非自用應可認定。（二）被
    告前案乃係以塑模燒製金門大高酒墨綠色小酒罈型之酒瓶容器，內裝由金門酒廠
    產製每瓶售價約一百六十元之特級高梁酒及二百七十元之精選高梁酒，藉以混充
    為金門大高酒，已如前述，而所查扣之物亦均係與變造前揭酒罈盛裝之金門大高
    酒類有關之器具，均與附表二、三、四所示物無涉；此節亦經原審及本院調卷核
    閱被告前案之相關卷證（包括台灣板橋地方法院檢察署八十二年度偵字第一八三
    六一號、台灣板橋地方法院八十三年度訴字第四九九號、台灣高等法院八十三年
    度上訴字第六二九八號、最高法院八十五年度台上字第五一七三號等卷）屬實。
    參以被告亦自承：搬到土城之前，其人均在台中，而附表二之酒瓶，每瓶約十元
    ，附表三瓶蓋成本一個約三毛左右，附表四之標纖紙每張一至二元等語（見原審
    八十七年十二月七日審理筆錄、偵查卷第六十頁），而如附表二、三、四所示之
    酒瓶、瓶蓋、標籤紙等，總額亦甚為鉅量，則衡諸常理，在商言商，被告既已分
    文計較其在台中所租之倉庫太貴，豈會容忍其所投下之鉅資用以製造如附表二、
    三、四之物空置不用，徒增損失，增加成本之理？足見被告所有之附表二、三、
    四之物均非前案所留下，其前揭辯稱尚難採信。（三）次查，被告雖於八十六年
    三月十日向證人李輝男租賃台北縣土城市○○路一三五號之房屋做為日後之變造
    工廠，惟經原審質之證人即台北縣土城市○○路一三五號之屋主李輝男，有關被
    告甲○○使用該租屋處之情形，證人供稱：八十六年三月十日打完租賃契約後，
    當時房子還未整理好，被告要求其儘快將房子整理好，其與被告均有該房屋門之
    鑰匙，其可隨時進出，八十六年四月初被告方開始陸續請卡車載運一箱一箱之物
    品，約一星期之後，其仍有進去屋內，只見東西已整理好，期間亦未聽見有機器
    轉動之聲音等語（見原審八十七年一月八日訊問筆錄、同年十二月十四日審理筆
    錄）。顯見被告向證人李輝男所租賃之前揭房屋，於八十六年四月初始開始搬運
    物品進去，而且至八十六年四月十八日下午五時許經警查獲時，被告尚未在台北
    縣土城市○○路一三五號非法變造酒類，而只是預計「星期二（即八十六年三月
    十日）倉庫就可以動」，否則被告豈有容許讓證人李輝男亦持有該房屋大門鑰匙
    ，以供證人李輝男隨時進出施工、修理，而讓不知情之外人隨時得以窺伺其不法
    之舉止之理？復觀之台北縣警察局保安警察隊提出經台灣台北地方法院檢察署檢
    察官所核准之通訊監察譯文內容，並無發現被告於八十六年四月初搬運至台北縣
    土城市○○路一三五號後，曾聯絡他人製造附表二、三、四之物（見附卷之通訊
    監察譯文記錄），足見被告所有之附表二、三、四之物均非係其前案所留下，而
    係於其前案在本院宣示判決後即八十四年八月三日以後，至八十六年四月初間搬
    運至台北縣土城市○○路一三五號前，即投下鉅資委由不知情之他人所製造、印
    製甚明。而附表一所示之酒類雖係被告所變造，惟其製造時間、地點亦非如起訴
    書所載之八十六年三月十日至八十六年四月十八日下午五時許經警查獲前，在台
    北縣土城市○○路一三五號變造，而係於其前案在本院宣示判決後即八十四年八
    月三日以後，至八十六年四月初間搬運至台北縣土城市○○路一三五號前，在台
    中之不詳處所變造。（四）又經本院傳訊證人即前案知情受被告委託製造酒瓶之
    陳劍到庭證稱：八十二年三月渠受甲○○委託製造大高酒酒瓶，當時渠在鶯歌開
    陶瓷廠，酒瓶原堆放渠工廠後面空地，後來都用車子將酒瓶載給被告；當時放三
    樓的器材、酒瓶都有扣案，至於空地的器材他們沒有看到所以沒有扣案等語（參
    本院卷八十八年六月二十五日訊問筆錄）。是觀諸其證言，僅能單純認知證人於
    前案犯罪但與本案無涉，又證人依渠與被告協議之關係代被告製造酒瓶後交貨予
    被告處理；該等證言尚難顯示本案扣案之物確係前案所遺留，尚不足以為被告有
    利之證明。（五）至原判決附表六編號１所示之酒母，經本院函請臺灣省菸酒公
    賣局板橋分局鑑定，該局以八八公板局業字第五二三四號函回覆，所附臺灣省菸
    酒公賣局酒類試驗所化驗報告書結果，該檢體酒精濃度為百分之五十七點六，甲
    醇含量正常，確係酒類而非酒母，是被告此部分主張尚屬有據。（六）末查本案
    復有附表一、二、三、四、五、六所示之物足資佐證，被告前揭辯稱，乃係事後
    卸責之詞，不足採信，本件事證明確，被告犯行洵堪認定。
三、按專賣機關製造之酒類，不得變造，而酒類之商標、包裝紙及其他憑證等非經專
    賣機關之許可，不得製造、印製，台灣省內菸酒專賣暫行條例第六條第二項、第
    七條第五款定有明文，被告甲○○違反此規定，變造專賣機關製造之酒類，及製
    造、印製酒類之商標、標籤紙及銷售憑證等，核其所為係犯前條例第三十七條第
    一款、第二款之罪；公訴人認被告變造酒類之犯行應依前揭條例第三十六條第一
    款以動力機械變專賣機關製造之酒類之罪，又認前揭委由不知情之胡姓成年男子
    印製酒類之商標、標籤紙、銷售憑證等，係犯刑法第二百十六條、第二百十條行
    使偽造公文書。惟查，本院查閱本件相關事證，並無積極證據足以證明附表一之
    酒類，係被告以動力機械變造，況被告經警查獲所扣案之附表五即變造酒類所用
    之器具，包括封瓶機、封箱機、封瓶噴燈等，核其性質，均只係用來做為變造完
    成後，封瓶裝箱之用，是尚與前揭條例第三十六條第一款所稱之「動力機械」係
    指以動力機械之方式大量製造或變造之意旨不符。次查，前揭條例既有明文規定
    酒類之商標、包裝紙及其他憑證等非經專賣機關之許可，不得製造、印製，顯然
    係前揭行使偽造公文書之特別規定，依特別法優於普通法之法理，自應適用前揭
    條例第三十七條第二款之規定論處，是公訴人所引之前揭罪名，均尚有未洽，惟
    起訴事實相同，爰依法變更起訴法條。又公訴人起訴事實雖未敘及被告於其前案
    在本院宣示判決後即八十四年八月三日以後，至八十六年三月九日前之犯行，然
    該部分事實與公訴人起訴之犯罪事實既具連續犯之裁判上一罪關係，應為起訴效
    力所及，自在本院所得審理之範圍，併予敘明。被告委由不知情之胡姓成年男子
    印製酒類之商標、標籤紙、銷售憑證等，為間接正犯；又先後多次以手工變造專
    賣機關製造之酒類及未經專賣機關之許可製造、印製專賣機關之商標、包裝紙及
    其他憑證之犯行，時間緊接，罪名與構成要件相同，顯係基於概括犯意而為，應
    依連續犯規定論以一罪，並加重其刑。又被告其所犯前揭二罪間，乃係為變造酒
    類以供將來能牟售得利之用，是該二罪間有方法結果之牽連關係，依刑法第五十
    五條之規定，應從犯罪情節較重之以手工變造專賣機關製造之酒類之罪處斷。
四、原審予以論罪科刑，固非無見。惟查：原審認原判決扣案附表六編號１之物為酒
    母，尚有未當，已如前述。被告上訴意旨否認犯罪，固無理由，惟原判決既有未
    洽，即屬無可維持，應由本院將原判決撤銷改判。爰審酌被告犯罪之動機、目的
    、所受之刺激、手段、品行、智識程度、所生危害及犯罪後之態度等一切情狀，
    量處如主文第二項所示之刑，並諭知易科罰金折算之標準及併科罰金部分易服勞
    役之折算標準，以資懲儆。扣案之如附表所示之一、二、三、四、五、六之物，
    包括經變造之酒類、變造酒類所用之物等，應依台灣省菸酒專賣暫行條例第四十
    條第一、二、三、四、五款之規定併予宣告沒收。
五、公訴意旨認被告於八十六年四月初至八十六年四月十八日下午五時許，尚在台北
    縣土城市○○路一三五號以手工變造專賣機關製造之酒類及委由不知情之他人印
    製酒類之商標、標籤紙、銷售憑證之罪嫌云云。惟查：附表一之經變造之酒類、
    附表四之商標、標籤紙、銷售憑證等，本院認應係被告於其在前案本院宣示判決
    後即八十四年八月三日以後，至八十六年四月初間搬運至台北縣土城市○○路一
    三五號前，在台中之不詳處所變造及委由他人印製，而非如公訴人所指之八十六
    年三月十日至八十六年四月十八日下午五時許經警查獲前，在台北縣土城市○○
    路一三五號變造及委由他人印製（均詳如前述），此外復查無其他積極證據足以
    證明被告甲○○涉有以手工變造專賣機關製造之酒類及委由他人印製酒類之商標
    、標籤紙、銷售憑證之罪行，惟公訴人認此部分與前開有罪部分有連續犯之裁判
    上一罪關係，爰不另為無罪之諭知，附此敘明。
六、公訴意旨另認被告尚涉有變造馬祖酒廠之四君子酒、極品高梁酒之罪嫌云云，而
    被告亦於警訊、偵查時均自承：其是在市面上購買一般的藥酒加以換裝注入四君
    子酒瓶內等語（見偵查卷第二十四頁、第五十八頁）。惟被告於前揭時、地經警
    查獲時所扣案之四君子酒四百三十瓶、極品高梁酒三百瓶，經警抽樣馬祖酒廠鑑
    驗，再經原審至台灣省菸酒公賣局板橋分局倉庫隨機抽樣十六瓶再送馬祖酒廠鑑
    定（見原審八十六年十二月十七日勘驗筆錄），馬祖酒廠認該四君子酒、極品高
    梁酒均係該酒廠所生產，有台灣省菸酒公賣局板橋分局八十六年七月三日公板局
    業字第三一六○號函（見偵卷第一一三頁至第一一六頁）、八十六年十二月二十
    六日公板局業字第五八七○號函（附於原審卷）在卷可稽，足見被告前揭自白尚
    與事實不符；此外，並無其他補強證據足以證明被告前揭自白與事實相符，是自
    難以被告之唯一自白為其有罪之論斷依據。此外復查無其他積極證據足以證明被
    告涉有以手工變造專賣機關製造之四君子酒、極品高梁酒之罪行，惟公訴人認此
    部分與前開有罪部分有連續犯之裁判上一罪關係，爰不另為無罪之諭知，附此敘
    明。
七、公訴意旨又認被告尚涉有違反公平交易法第二十條第一項第一款之規定，應依同
    法第三十五條之規定、商標法第六十二條第一款之罪、刑法第三百三十九條第一
    項之詐欺取財罪嫌處罰云云。惟查：本院查閱本件相關卷證，均無積極證據足以
    證明被告所變造之酒類已對外銷售，從而，被告行為自未達到商標、商品之「使
    用」（商標法第六條第一項、公平交易法第二十條第一項第一款規定參照）程度
    ，且亦難認已著手對他人施用詐術；是尚難以公平交易法第三十五條、商標法第
    六十二條第一款之罪、刑法第三百三十九條第一項之詐欺取財罪相繩。此外復查
    無其他積極證據足以證明被告涉有前揭罪嫌，又公訴人認此部分與前開有罪部分
    有牽連犯之裁判上一罪關係，爰不另為無罪之諭知，亦附此敘明。
據上論斷，應依刑事訴訟法第三百六十九條第一項前段、第三百六十四條、第二百九
十九條第一項前段、第三百條，台灣省內菸酒專賣暫行條例第三十七條第一款、第二
款、第四十條第一款、第二款、第三款、第四款、第五款、第四十二條，刑法第十一
條、第五十六條、第五十五條、第四十一條、第四十二條第二項、罰金罰鍰提高標準
條例第一條前段、第二條、現行法規所定貨幣單位折算新台幣條例第二條，判決如主
文。
本案經檢察官吳國南到庭執行職務。
中    華    民    國    八十九    年      二        月      二十四      日
                        臺灣高等法院刑事第十九庭
                            審判長法  官  陳  祐  治
                                  法  官  呂  永  福
                                  法  官  陳  晴  教
右正本證明與原本無異。
檢察官如不服本判決應於收受送達後十日內向本院提出上訴書狀，其未敘述上訴之理
由者並得於提起上訴後十日內向本院補提理由書（均須按他造當事人之人數附繕本）
。
被告不得上訴。
                                  書記官  黃  麗  玲
中    華    民    國    八十九    年      三        月       四         日
附錄：本案論罪科刑法條全文
台灣省內菸酒專賣暫行條例第三十七條第一款、第二款
有左列各款行為之一者，處一年以下有期徒刑拘役或科或併科五千元以下罰金。
一、違反第六條之規定，以手工製造菸類酒類或變造專賣機關製造之菸類酒類者。
二、違反第七條之規定，種植菸草製造酒類之白  、紅  、酒母或專供製造菸酒所用
    之機械、捲菸紙、印製菸酒之商標包裝紙，或其他憑證者。
附表一：
┌──┬────────────────┬─────────┬──┐
│編號│  名                        稱  │數              量│單位│
├──┼────────────────┼─────────┼──┤
│１  │○點六公升特級高梁酒            │肆佰零捌（未開瓶）│  瓶│
├──┼────────────────┼─────────┼──┤
│２  │○點六公升裝陳年精選高梁酒      │壹佰伍拾伍        │  瓶│
├──┼────────────────┼─────────┼──┤
│３  │○點五公升裝茅台酒              │玖                │  瓶│
├──┼────────────────┼─────────┼──┤
│４  │○點三公升裝茅台酒              │壹拾伍            │  瓶│
├──┼────────────────┼─────────┼──┤
│５  │○點六公升裝特級高梁酒          │壹拾捌（已開蓋）  │  瓶│
└──┴────────────────┴─────────┴──┘
附表二：
┌──┬────────────────┬─────────┬──┐
│１  │○點六公升裝特級高梁酒空瓶      │壹萬壹仟零參拾    │  瓶│
├──┼────────────────┼─────────┼──┤
│２  │○點六公升裝陳年精選高梁酒空瓶  │壹萬肆仟肆佰伍拾捌│  瓶│
├──┼────────────────┼─────────┼──┤
│３  │○點六公升裝大高酒空瓶          │參佰陸拾          │  瓶│
├──┼────────────────┼─────────┼──┤
│４  │○點六公升裝金蟾蜍酒空瓶        │貳佰伍拾陸        │  瓶│
├──┼────────────────┼─────────┼──┤
│５  │○點六公升裝好彩頭酒空瓶        │貳仟參佰貳拾捌    │  瓶│
├──┼────────────────┼─────────┼──┤
│６  │○點六公升裝台灣高梁酒空瓶      │壹佰柒拾柒        │  瓶│
├──┼────────────────┼─────────┼──┤
│７  │○點六公升裝特級高梁酒空瓶      │參佰玖拾陸        │  瓶│
├──┼────────────────┼─────────┼──┤
│８  │○點六公升裝金門精選高梁酒空瓶  │玖拾參            │  瓶│
└──┴────────────────┴─────────┴──┘
附表三：
┌──┬────────────────┬─────────┬──┐
│１  │金蟾蜍酒瓶蓋                    │壹仟              │  個│
├──┼────────────────┼─────────┼──┤
│２  │陳年大高酒瓶蓋                  │壹仟伍佰          │  個│
├──┼────────────────┼─────────┼──┤
│３  │馬祖高梁酒瓶蓋                  │參仟              │  個│
├──┼────────────────┼─────────┼──┤
│４  │特級高梁酒瓶蓋                  │玖仟伍佰          │  個│
├──┼────────────────┼─────────┼──┤
│５  │陳年高梁酒瓶蓋                  │壹仟貳佰          │  個│
└──┴────────────────┴─────────┴──┘
附表四：
┌──┬────────────────┬─────────┬──┐
│１  │馬祖陳年精選高梁酒標籤紙        │貳仟              │  張│
├──┼────────────────┼─────────┼──┤
│２  │特級高梁酒標籤紙                │肆仟伍佰          │  張│
├──┼────────────────┼─────────┼──┤
│３  │○點六公升裝特級高梁酒標籤紙    │玖佰              │  張│
├──┼────────────────┼─────────┼──┤
│４  │陳年高梁酒標籤紙                │參佰              │  張│
├──┼────────────────┼─────────┼──┤
│５  │陳年高梁酒配件標籤              │捌佰              │  張│
├──┼────────────────┼─────────┼──┤
│６  │金門特級高梁酒銷售憑證          │伍佰              │  張│
└──┴────────────────┴─────────┴──┘
附表五：
┌──┬────────────────┬─────────┬──┐
│１  │封瓶機                          │壹                │  臺│
├──┼────────────────┼─────────┼──┤
│２  │封箱機                          │貳                │  組│
├──┼────────────────┼─────────┼──┤
│３  │調酒用裝酒器                    │壹                │  個│
├──┼────────────────┼─────────┼──┤
│４  │偽造印章                        │壹拾陸            │  個│
├──┼────────────────┼─────────┼──┤
│５  │吸管                            │壹                │  支│
├──┼────────────────┼─────────┼──┤
│６  │封瓶噴燈                        │壹                │  臺│
└──┴────────────────┴─────────┴──┘
附表六：
├──┼────────────────┼─────────┼──┤
│１  │食用酒精                        │貳仟              │公升│
├──┼────────────────┼─────────┼──┤
│２  │○點三公升裝香精                │伍拾              │  瓶│
├──┼────────────────┼─────────┼──┤
│３  │○點三公升裝台灣高梁酒空瓶      │壹仟壹佰貳拾捌    │  瓶│
├──┼────────────────┼─────────┼──┤
│４  │○點三公升裝大麴酒              │壹佰玖拾貳        │  瓶│
│    │                                │（起訴書誤載為壹  │    │
│    │                                │佰拾貳）          │    │
└──┴────────────────┴─────────┴──┘


司法院資訊處製作；財團法人民間司法改革基金會備份。
